【裁判字號】    98,易,255
【裁判日期】    980629
【裁判案由】    詐欺
【裁判全文】
臺灣基隆地方法院刑事判決               98年度易字第255號
公  訴  人  臺灣基隆地方法院檢察署檢察官
被      告  甲○○
上列被告因詐欺案件，經檢察官提起公訴（98年度偵字第1439號
），本院判決如下：
    主  文
甲○○幫助意圖為自己不法之所有，以詐術使人將本人之物交付
，處有期徒刑月，如易科罰金，以新臺幣壹仟元折算壹日。
    事  實
一、甲○○明知將自己所開立之金融帳戶存摺、印章、提款卡（
    含密碼）交予他人使用，有供不法詐騙集團利用，而成為他
    人詐欺取財犯罪工具之可能，竟在不違背其本意下，基於幫
    助詐欺取財之犯意，於民國97月3 月9 日前數日某時分，在
    不詳地點，將其所開立之彰化銀行東基隆分行帳戶（帳號00
    000000000000號，下稱系爭帳戶）之存摺、印章、提款卡（
    含密碼）交予真實姓名不詳之成年人轉交所屬詐騙集團成員
    使用。該詐騙集團成員（均已成年）於取得甲○○上開帳戶
    資料後，乃基於意圖為自己不法所有之詐欺取財犯意，於97
    年3月9日晚上9時許，撥打電話予乙○○，佯稱係博客來網
    路書店客服人員，並表示因乙○○前次網路購物於「7 －11
    」便利商店出貨付款時，該店員工將條碼誤刷為分12期繳納
    ，每期新台幣（下同）1,177元，因此博客來網路書店將由
    乙○○授權扣款之郵局帳戶自動轉帳轉合計14,124元之金額
    ，要乙○○告知授權扣款之郵局金融卡背後之郵局客服專線
    電話（0000000000），博客來網路書店會將傳真訂單資料傳
    真至郵局客服中心，請郵局客服中心解除此項分期付款，乙
    ○○將上開電話號碼告知電話中詐騙集團成員後，同日即接
    獲顯示為「0000000000」之電話，該詐騙集團成員於電話中
    自稱係郵政總局客服中心「余主任」，並表示收到博客來網
    路書店傳真資料，倘乙○○欲解除分期扣款設定，需至郵局
    所設置之自動櫃員機設定解除密碼，否則將於97年3月10日
    零時零分自乙○○授權扣款之郵局帳戶轉出14,124元，屆時
    要再轉回來會很麻煩，因時間急迫，需馬上至自動櫃員機操
    作，致乙○○陷於錯誤，於同日晚上10時11分許，至台中市
    ○○路與英才路交叉口之英才郵局，並依自稱「余主任」之
    人之電話指示操作自動櫃員機後，因乙○○之郵局帳戶僅餘
    1,389元，自動櫃員機出現不足扣款畫面，自稱「余主任」
    之人乃復來電稱乙○○此次操作結果將構成違約，乙○○所
    有金融機構帳戶將全面凍結，無法使用，要乙○○使用其他
    金融機構所核發之金融卡進入郵局所設置之自動櫃員機進行
    解除動作，並稱倘在該日晚間11時前未完成解除，郵政總局
    即將成案，並將乙○○所有金融機構帳戶內之金額將全面凍
    結1年，乙○○聽聞後，乃改使用合作金庫銀行所核發之金
    融卡，依自稱「余主任」之人之指示操作自動櫃員機，結果
    發現該帳戶遭轉出29,983元，乙○○提出質疑，余主任乃於
    電話中繼續向乙○○佯稱「29983」是解除的密碼，並旋向
    乙○○表示此次操作亦屬錯誤，乙○○合作金庫銀行帳戶即
    將遭凍結，要乙○○將合作金庫銀行帳戶內之餘款全數領出
    ，乙○○不疑有他，乃依指示領出55,000元，自稱「余主任
    」之人又稱系統出現問題，需操作彰化銀行之自動櫃員機，
    方可轉回先前轉出之29,983元，乙○○便至台中市○○路彰
    化銀行所設置之自動櫃員機，依自稱「余主任」之人之指示
    操作自動櫃員機，而於同日晚上10時41分許，將55,000 元
    存入甲○○上開帳戶，該款項嗣遭詐騙集團不詳成年成員於
    翌日（10日），在桃園縣中壢市○○路95號全家便利商店之
    台新銀行所設置之自動櫃員機，提領一空，乙○○迄未收得
    匯出之款項，始知受騙，經報警處理後，始循線查獲上情。
二、案經高雄縣政府警察局報請臺灣高雄地方法院檢察署呈請臺
    灣高等法院檢察署令轉臺灣基隆地方法院檢察署檢察官偵查
    後起訴。
    理  由
壹、程序事項（關於證據能力）：
    按被告以外之人於審判外之言詞或書面陳述，除法律有規定
    者外，不得作為證據。又被告以外之人於審判外之陳述，雖
    不符合同法第159條之1至第159條之4之規定，但經當事人於
    審判程序同意作為證據，法院審酌該言詞陳述或書面陳述作
    成時之情況，認為適當者，亦得為證據。當事人、代理人或
    辯護人於法院調查證據時，知有第159條第1項不得為證據之
    情形，而未於言詞辯論終結前聲明異議者，視為有前項之同
    意，刑事訴訟法第159條第1項及第159條之5分別定有明文。
    本件檢察官及被告於言詞辯論終結前，就本件卷內被告以外
    之人於審判外之陳述（包括人證、書證），於本院審理時均
    表示不爭執，且同意做為證據，經本院審酌該等證據之做成
    情況，核無違法取證或其他瑕疵，認均適為本案認定事實之
    依據，依刑事訴訟法第159 條之5 規定，均有證據能力。
貳、實體事項：
一、訊據被告甲○○固坦承系爭帳戶係由其親自設立之事實，然
    矢口否認有何幫助詐欺取財之犯行，辯稱：系爭帳戶原置放
    於所使用之包包內，其將提款密碼「590205」寫在提款卡夾
    袋上，97年3月份發現遺失後，於97年3月10日打電話向銀行
    掛失，銀行電腦有其掛失紀錄，其並未將系爭帳戶交予詐騙
    集團使用，應係有人盜用系爭帳戶資料云云。經查：
  (一)系爭帳戶係由被告親自設立之事實，業據被告坦承在卷，且
    有彰化銀行東基隆分行97年5 月5 日彰東基字第0970047 號
    函暨被告開戶資料（00000000000000）及所開立帳戶自開戶
    日至97年3 月10日存款明細表1 份（見高雄縣政府警察局刑
    案偵查卷宗【下稱警卷】第15-18 頁）存卷可憑。
  (二)又乙○○遭詐騙集團施以如事實欄所示之詐術，提領自己之
    存款55,000元，存入被告所設立之系爭帳戶內等節事，亦據
    證人即被害人乙○○於警詢時證述明確（見警卷第20-22 頁
    ），且乙○○依指示操作自動櫃員機後所留存之中華郵政公
    司自動櫃員機儲戶交易明細表（交易金額：29,983元）及彰
    化銀行自動櫃員機明細表（交易金額55,000元）等影本各1
    紙附卷可參（見警卷第23頁）。
  (三)被告雖以系爭帳戶係遺失後遭人盜用云云置辯，然查：
    1.被告於98年4 月3 日檢察官偵查中供稱：系爭帳戶與其另
      設立之郵局及淡水一信帳戶資料（含存摺及印章）共同放
      置在花色長方形皮包內云云（見基隆地檢察署98年度偵字
      第1439號卷第7 頁）；於本院98年6 月2 日準備程序中供
      稱：所設立之系爭帳戶及郵局與淡水一信帳戶資料雖置放
      在同一皮包內，但系爭帳戶係放在包包的另一側云云（見
      本院卷第14頁）；於本院98年6 月16日審理時則供稱：系
      爭帳戶與所設立之郵局及淡水一信帳戶資料非放置在同一
      個袋子裡，郵局及淡水一信之帳戶資料未攜帶出門，所以
      未遺失云云（見本院卷第34頁）。觀諸被告上開供詞，有
      關其是否將設立之系爭帳戶、郵局及淡水一信帳戶資料放
      置在同一皮包內乙節，其先後供述不一，已令人存疑，且
      倘果放置一處，而僅遺失系爭帳戶資料，其所供亦顯與常
      情有違。是綜合被告之供述既有上開先後不一及與常情相
      違背之處，已難遽信。
    2.又金融機構帳戶，事關存戶個人財產權益之保障，與存戶
      之存摺、提款卡及密碼結合，其專屬性、私密性更形提高
      ，若落入不明人士手中，極易被利用為取贓之犯罪工具，
      是一般人均有妥為保管以防止他人任意使用之認識，倘不
      慎遺失或遭竊，衡情均會報案或掛失，以免帳戶內存款遭
      他人盜領或帳戶遭冒用。查被告雖於警詢、偵訊時供稱有
      向彰化銀行東基隆分行掛失系爭帳戶云云（見警卷第13頁
      、基隆地檢署98年度偵字第1439號卷第7 頁），且於本院
      準備程序中更明確供稱係於97年3 月10日打電話向彰化銀
      行東基隆分行掛失，銀行電腦資料有紀錄云云（見本院卷
      第12頁）。然本案前經檢察官函詢彰化銀行東基隆分行有
      關系爭帳戶資料有無掛失紀錄之問題，經該分行函覆以系
      爭帳戶並無掛失紀錄，有彰化銀行東基隆分行98年4 月7
      日彰東基字第0980048 號函暨附件1 份在卷可憑（見同前
      偵卷第10-17 頁），且本院於被告在準備程序中為上開辯
      解後，亦再次函詢彰化銀行東基隆分行，在該分行電腦紀
      錄中，有無系爭帳戶掛失紀錄，經該分行函覆以系爭帳戶
      電腦紀錄雖載有註銷日期「97年3月10日」，然該紀錄係
      因該分行於該日接獲警示帳戶通知後由經辦註銷該帳戶時
      連動註銷晶片金融卡之日期，而非客戶（按即被告）所稱
      之掛失紀錄，亦有彰化銀行東基隆分行98年6月10日彰東
      基字第0980090號函暨附件金融卡狀態查詢1份附卷可查（
      見本院卷第26-27頁），足證被告並未向彰化銀行東基隆
      分行掛失系爭帳戶，而被告竟猶飾詞於97年3月10日係由
      其打電話向彰化銀行東基隆分行掛失系爭帳戶，其此部分
      所辯已不足採信，從而系爭帳戶資料果係遺失，則其於帳
      戶遺失後竟未打電話向銀行掛失，依前開說明，亦悖異一
      般人管理帳戶之常情。
    3.再詐欺正犯係為避免自金融機構帳戶之來源回溯追查其身
      分，而使用他人金融機構帳戶供被害人匯款及取贓，其對
      於金融機構帳戶所有人發現存摺或提款卡遺失或遭竊時，
      會向警方報案，並向金融機構辦理掛失止付，當知之甚稔
      ，其既有意利用他人帳戶作為詐騙工具，當無選擇一隨時
      可能遭真正存款戶掛失而無法使用之帳戶之可能，輔以現
      今社會上，確實存有不少為貪圖小利而出售自己帳戶供他
      人使用之人，是詐欺正犯僅需支付少許金錢，即可取得可
      完全操控而無虞遭掛失風險之他人帳戶，實無明知係他人
      所遺失或遭竊之金融機構帳戶，仍以之供作詐得款項匯入
      之用之必要。況一般金融卡提款時，如輸入密碼3 次不正
      確，卡片即遭機器留置，此為本院依職權已知悉之事實，
      倘被告確屬遺失，拾得之人以猜測方式在3 次之內即可按
      正確之密碼，機率極微。查被告於警詢時供稱系爭帳戶提
      款密碼「590205」是其出生年月日云云（見警卷第13頁）
      ，於本院審理時則進一步供稱「590205」係其農曆生日云
      云（見本院卷第36頁），據此，被告既係以其農曆生日為
      提款密碼，則其要無遺忘之理，從而其即無將之寫在提款
      卡夾袋上之必要，已可見其此部分所辯與常理相悖之處。
      且查證人乙○○將款項存入系爭帳戶後，旋遭人提領一空
      等情，衡情若非系爭帳戶為詐欺正犯所能掌控，詐欺正犯
      焉能順利密集分次提領詐欺贓款？益徵被告辯稱系爭帳戶
      資料係遺失，且其將提款密碼寫在提款卡夾袋上，而遭人
      盜用等語，要屬虛偽不實。
    4.綜合上情以觀，堪認系爭帳戶資料並非遭竊，而係被告自
      行交予他人使用無疑。再參酌一般國人向金融機構開設帳
      戶，並無任何法令限制，若係用於存提款之正當用途，大
      可光明正大自行申請使用，而帳戶之用途係用來存提款項
      ，一旦有人以他人帳戶做不明使用，依一般常識認知，極
      易判斷乃係該隱身幕後之使用人基於使用別人之帳戶，存
      提款情形可不易遭人循線追查之考慮而為，自可產生與不
      法犯罪目的相關之合理懷疑，且依一般稍具知識之人，對
      於日常生活常見之不法之徒，利用他人帳戶以掩人耳目進
      行之不法行為中，最常見者不外乎詐騙他人錢財，而以帳
      戶作為犯罪工具，是存摺、提款卡及密碼等乃係個人重要
      物件，一般人自不會任意交予他人，被告竟仍將其帳戶之
      提款卡及重要之提款密碼，均提供來路不明人士使用，極
      可能遭其作為詐取財物之工具，衡情應有所預見，猶將之
      交付他人使用，嗣其帳戶果遭詐騙集團用以詐欺取財之用
      ，顯然不違反其本意，是被告具有幫助詐欺取財之故意，
      亦灼然甚明。又因被告否認交付系爭帳戶予他人之事實，
      是本院乃依據證人乙○○受詐騙之時間係在97年3 月9 日
      ，且系爭帳戶存款往來明細表記載系爭帳戶在97年3 月10
      日前最近一次交易時間係於96年12月31日，並參酌本院承
      辦同類型詐欺案件所知悉者，詐騙集團於取得帳戶資料後
      ，莫不迅速持以行詐等情，認定被告係於97年3 月9 日前
      數日，在不詳地點，將系爭帳戶資料（包括存摺、提款卡
      、提款密碼等資料）交予詐騙集團成員分子使用，且依罪
      疑有利被告原則，認定該詐騙集團成員分子均係成年人，
      附此敘明。
    (五)綜上所述，被告前揭所辯，顯係事後卸責之詞，不足採信
      。本案事證明確，被告幫助詐欺取財犯行，堪以認定，應
      依法論科。
二、按刑法上之幫助犯，係對於犯罪與正犯有共同之認識，而以
    幫助之意思，對於正犯資以助力，而未參與實施犯罪之行為
    者而言（最高法院49年度台上字第77號、65年度台上字第37
    73號判例亦同此意旨）。是以，如未參與實施犯罪構成要件
    之行為，而係出於幫助之意思提供助力，即屬幫助犯，而非
    共同正犯。本件被告基於幫助之犯意，提供系爭帳戶資料予
    成年之詐騙集團成員使用，使該詐騙集團利用被告之幫助行
    為，意圖為自己不法之所有，施用詐術使被害人乙○○陷於
    錯誤，因而匯款至被告所提供之系爭帳戶內，是被告所為係
    參與詐欺罪構成要件以外之行為，在無證據證明被告係以正
    犯而非以幫助犯之犯意參與犯罪之情形下，應認其所為係幫
    助犯而非正犯行為。是核被告所為，係幫助犯刑法第339 條
    第1 項詐欺取財罪。被告幫助他人犯詐欺之罪，爰依刑法第
    30條第2 項之規定，按正犯之刑減輕之。爰審酌被告提供帳
    戶予詐欺者使用，助長詐欺犯罪，擾亂金融交易秩序，實為
    社會層出不窮詐財事件發生之根源，並使犯罪之追查趨於複
    雜，其犯後猶飾詞圖卸，未見悔意，及其犯罪之目的、手段
    、智識程度、生活狀況、被害人所受之損害等一切情狀，量
    處如主文所示之刑，併諭知易科罰金之折算標準，以示懲儆
    。末以系爭帳戶資料，均係被告所有（被告僅係有償交付他
    人使用，並未移轉所有權），且供本案犯罪所用之物，然因
    未據扣案，且無證據足證現仍存在而未滅失，為免將來執行
    困難，爰不予宣告沒收，附此敘明。
據上論斷，應依刑事訴訟法第299 條第1 項前段，刑法第30條第
1 項前段、第2 項、第339 條第1 項、第41條第1 項前段，刑法
施行法第1 條之1 第1 項、第2 項前段，判決如主文。
本案經檢察官李辛茹到庭執行職務。
中    華    民    國    98    年    6     月    29    日
                刑事第一庭審判長法  官  王福康
                                法  官  鄭培麗
                                法  官  劉桂金
中    華    民    國    98    年    6     月    29    日
                                書記官  劉如純
附錄本案論罪科刑法條：
刑法第339 條第1 項
意圖為自己或第三人不法之所有，以詐術使人將本人或第三人之
物交付者，處5 年以下有期徒刑、拘役或科或併科1,000 元以下
罰金。


司法院資訊處製作；財團法人民間司法改革基金會備份。
